【裁判字號】    94,訴,1738
【裁判日期】    950713
【裁判案由】    返還定金
【裁判全文】
臺灣板橋地方法院民事判決              94年度訴字第1738號
原      告  菩多林海洋開發股份有限公司籌備處
法定代理人  甲○○
訴訟代理人  賴見強律師
被      告  文尊知識科技股份有限公司
法定代理人  己○○
            黃文楷
            乙○○
            丙○○
            戊○○
訴訟代理人  姜智逸律師
上列當事人間請求返還定金事件，本院於中華民國95年6 月29日
言詞辯論終結，判決如下：
    主  文
原告之訴及假執行之聲請均駁回。
訴訟費用由原告負擔。
    事實及理由
壹、程序方面：
一、按「非法人之團體，設有代表人或管理人者，有當事人能力
    」，民事訴訟法第40條第3 項定有明文。查原告菩多林海洋
    開發股份有限公司籌備處雖未完成公司設立登記，惟其有獨
    立之財產，且設有代表人甲○○等情，業據證人丁○○、丙
    ○○及乙○○證述明確，揆諸上開法條規定，原告自有當事
    人能力而得提起本件訴訟。
二、次按「解散之公司除因合併、分割或破產而解散外，應行清
    算」、「解散之公司，於清算範圍內，視為尚未解散」、「
    公司之清算，以董事為清算人。但本法或章程另有規定或股
    東會另選清算人時，不在此限」，公司法第24條、第25條、
    第322 條第1 項分別定有明文。查被告文尊知識科技股份有
    限公司業經經濟部以94年4 月1 日經授中字第09431896760
    號函核准解散登記在案，有原告提出之被告公司變更登記表
    在卷可稽，然被告公司迄未完成清算，揆之上述說明，被告
    仍具獨立法人人格，有當事人能力，並以全體董事為清算人
    即法定代理人。
貳、實體方面：
一、原告主張：兩造於民國92年9 月1 日簽訂「苗栗五穀海洋館
    與文尊珊瑚農場合作協議」，原告並依協議書第4 條約定，
    支付被告簽約金即定金新台幣（下同）50萬元，詎被告公司
    未依約履行協議，竟於94年4 月1 日逕向主管機關為解散登
    記，顯兩造協議契約已因可歸責於受定金當事人即被告公司
    解散之事由，致不能履行，依民法第249 條第3 款規定，被
    告自應加倍返還其所受之定金，爰依返還定金之法律關係，
    提起本件訴訟等情。並聲明：(1)被告應給付原告100 萬元及
    自起訴狀繕本送達翌日起至清償日止，按週年利率百分之5
    計算之利息；(2)願供擔保，請准宣告假執行。
二、被告則以：(1)本件返還定金事件，起因於原告公司負責人甲
    ○○與被告公司董事丙○○2 人洽談合作事宜，雙方約定設
    置海洋館展示區，做為海洋生態教室，並由原告公司負責人
    甲○○提供場地即位於公館鄉玉谷村五鄰115 號之苗栗縣公
    館鄉五穀文化村，被告則提報規劃各項工程，雙方於92年9
    月1 日簽訂「苗栗五穀海洋館與文尊珊瑚農場合作協議」，
    亦即契約雙方「苗栗五穀海洋館」（協議書之甲方即原告）
    與「文尊珊瑚農場」（協議書之乙方即被告）合作之意；(2)
    實則，在本協議書簽訂前（即92年7 月間），被告便積極進
    行海洋生態教室之各項工程之勘察、規劃與設置，而所有的
    計畫均經由原告同意後執行。詎料，當本項計畫接近完成時
    ，原告赫然發現該設置地點為農地，建物僅能做為農舍使用
    ，無法經營海洋館展示區以及海洋生態教室業務，而事後原
    告又遲遲無法找到其他地方加以代替，此項合作協議乃於92
    年10月間宣告破局，故本件應屬可歸責於付定金當事人即原
    告之事由不能履行契約，被告並無返還定金義務；(3)兩造間
    之合作案內容，包含海洋生態系統、多媒體資料庫、網路影
    像教學等，被告據此規劃步驟，亦多次前往苗栗勘察、測量
    ，訂製魚缸，著手配置電腦設備等，並業已完成圖片看板稿
    件交付原告無誤；(4)觀本件「苗栗五穀海洋館與文尊珊瑚農
    場合作協議」為92年9 月1 日簽訂，該協議第10條「付款方
    式」約定，工程期間為60工作天，換言之，契約約定92年10
    月31日即為工作完成期間，而被告業已依約履行，並支出相
    關必要費用，原告未能舉證證明被告在工程進行中，有何債
    務不履行情事，反而以距協議書簽訂日起一年半後之被告「
    公司解散」做為兩造協議書無法履行之事由，顯屬穿鑿附會
    之詞，與常理不符，不足採信等語，資為抗辯。並聲明：(1)
    原告之訴及假執行之聲請均駁回；(2)如受不利判決，願供擔
    保請准宣告免為假執行。
三、原告主張：兩造於92年9 月1 日簽訂「苗栗五穀海洋館與文
    尊珊瑚農場合作協議」，原告已依約支付被告簽約金即定金
    50萬元，嗣被告公司於94 年4月1 日逕向主管機關為解散登
    記之事實，業據原告提出合作協議及公司變更登記表等件為
    證，復為被告所不爭執，堪信為真實。
四、按「契約因可歸責於受定金當事人之事由，致不能履行時，
    該當事人應加倍返還其所受之定金」，民法第249 條第3 款
    固定有明文。惟查，被告公司雖已解散，然迄今尚未完成清
    算程序等情，為兩造所不爭執，是被告法人人格仍存在，且
    由其清算人負責了結現務及收取債權、清償債務之職務，自
    難以被告公司已經解散，即無法履行兩造間之系爭合作協議
    ，故原告以被告公司解散為由，主張系爭合作協議係因可歸
    責於被告之事由，致不能履行，而請求被告加倍返還定金，
    尚無理由，不應准許。
五、況本件原告迄未完成公司設立登記，且其亦不否認系爭合作
    協議書所定之地點苗栗縣公館鄉玉谷村五鄰115 號為農地，
    無法建置「海洋生態展示館」之事實，則於原告遲未完成公
    司設立登記及另覓新建置地點情況下，被告實無從對原告履
    行給付，倘徒以被告公司已經解散，即遽認系爭合作協議係
    因可歸責於被告之事由，致不能履行，亦顯失衡平，附此敘
    明。
六、從而，原告依民法第249 條第3 款規定之加倍返還定金法律
    關係，訴請被告給付100 萬元，及自起訴狀繕本送達翌日起
    至清償日止，按週年利率百分之5 計算之利息，為無理由，
    應予駁回。又原告之訴既經駁回，其假執行之聲請即失依附
    ，應併駁回之。
七、本件事證已臻明確，兩造其餘攻擊防禦方法及未經援用之證
    據，經審酌後，核與判決結果不生影響，爰不一一論述。
八、訴訟費用負擔之依據：民事訴訟法第78條。
中    華    民    國    95    年    7     月    13    日
                  民事第二庭    法  官  連士綱
以上正本係照原本作成
如對本判決上訴，須於判決送達後20日內向本院提出上訴狀
中    華    民    國    95    年    7     月    18    日
                                書記官  李宏明


司法院資訊處製作；財團法人民間司法改革基金會備份。
